臺灣高雄地方法院民事裁定　　　　　　100年度事聲字第107號
聲　請　人　蔡斯芳
　　　　　　蔡斯彥
上列當事人間消費者債務清理事件，聲請人對於本院司法事務官
於民國100 年1 月17日所為本院98年度司執消債清字第105 號裁
定聲明異議，本院裁定如下：
    主  文
異議駁回。
    理  由
一、按法院裁定開始更生或清算程序後，得命司法事務官進行更
    生或清算程序；關於更生或清算之程序，除本條例別有規定
    外，準用民事訴訟法之規定，消費者債務清理條例（下稱消
    債條例）第15條、第16條第1 項前段定有明文。另按本法所
    定事件，依法移由司法事務官處理者，除別有規定外，適用
    本節之規定；當事人對於司法事務官處理事件所為之終局處
    分，得於處分送達後10日之不變期間內，以書狀向司法事務
    官提出異議。司法事務官認前項異議有理由時，應另為適當
    之處分；認異議為無理由者，應送請法院裁定之。法院認第
    1 項之異議為有理由時，應為適當之裁定；認異議為無理由
    者，應以裁定駁回之，民事訴訟法第240 條之1 、第240 條
    之4第1項至第3 項亦定有明文。
二、本件異議意旨略以：聲請人之父蔡武志名下所有三商人壽保
    險股份有限公司（下稱三商人壽）及英屬百慕達商宏利人壽
    保險國際股份有限公司台灣分公司（下稱宏利人壽）之保單
    （下稱系爭保單），係投資性無利息報酬，且供身故後殯葬
    費用，本人生前無法取得，即便解約，解約金僅能領得保險
    費之40% ，真正得利者乃保險公司，原裁定將之視為個人財
    產，實有不妥之處。又受益人依保險法第123 條規定應列為
    債權人而為參與分配，聲請人為蔡武志保險契約之受益人，
    因不諳法律，致未及時申報債權，法既有明文，不能以已逾
    時或已裁定為由，不允將受益人即聲請人列為債權人。且清
    算程序與破產程序相類似，均經公告性質並無多大差別，應
    可引用保險法第123 條之規定。再者，依消債條例第106 條
    之規定，倘若本院認蔡武志名下保單應解約以清償債務，亦
    請准由解約費用中保留部分費用以作為聲請人之必要生活費
    用及喪葬費用，為此爰依法聲明異議等語。
三、按債務人因法院裁定開始清算程序，對於應屬清算財團之財
    產，喪失其管理及處分權；法院裁定開始清算程序後，屬於
    債務人之一切財產即將來行使之財產請求權為清算財團，消
    債條例第94條第1 項、第98條第1 項第1 款分別定有明文。
    次按保險契約終止時，保險人應於接獲終止通知1 個月內償
    付解約金予要保人，而解約金額不得少於要保人應得保單價
    值準備金之3/4 ，保險法第119 條第1 項亦有明定。依上開
    說明，要保人於人壽保險契約解除時，即得向保險人請求給
    付保單價值準備金，人壽保險之保單價值準備金返還請求權
    係屬要保人之財產，足堪認定，故聲請人主張保險保單非個
    人財產，顯無理由。又清算程序雖係參照破產法上之破產制
    度而設計，就債務人現存之清算財產，迅速予以變價成現金
    分配予債權人，然保險法第123 條、第124 條均於99年12月
    8 日修正公布，僅規定破產，未將清算程序列入，本院認非
    屬立法疏漏，而係有意排除，是聲請人主張清算程序與破產
    程序相類似，應認清算程序亦得適用保險法第123 條、第12
    4 條規定而有優先受償權，難認可採。
四、次按債務人及依法應受其扶養者之必要生活費用、及喪葬費
    用，視為財團費用；財團費用應先於清算債權，隨時由清算
    財團清償之，消債條例第106 條第2 項、第108 條第1 款分
    別定有明文。按人壽保險之保單價值準備金返還請求權係屬
    財產權，其性質並非專屬於債務人本身之權利，亦非法律明
    定禁止扣押之財產，自應列入清算財團之範圍。是系爭保單
    經解約後取得之保單價值準備金係屬清算財團，則系爭保單
    價值準備金是否屬債務人及依法應受其扶養者之必要生活費
    用及喪葬費用，依前開規定視為財團費用，而有先於清算債
    權清償之情形，係屬本院民事執行處進行本件清算程序時應
    予審究之問題，並不影響管理人將系爭保單予以處分變價，
    併此敘明。
五、據上論結，本件聲明異議為無理由，爰依消費者債務清理條
    例第15條、民事訴訟法第240 條之4 第3 項後段，裁定如主
    文。
中    華    民    國   100    年    5     月    19    日
                  民事第五庭  法  官  張維君
上為正本係照原本作成。
如不服本裁定，應於裁定送達後10日內，以書狀向本院提出抗告
，並繳納抗告費新臺幣1 千元。
中    華    民    國   100    年    5     月    19    日
                              書記官  呂怜勳